臺灣彰化地方法院民事判決
                                     109年度訴字第1330號
原      告  唐滿足  
訴訟代理人  黃鼎鈞律師
            李柏松律師
被      告  蔡嚮    

            許金葉  
上二人共同
訴訟代理人  施廷勳律師
上列當事人間請求減少價金等事件，本院於民國110年4月16日言
詞辯論終結，判決如下：
    主  文
原告之訴駁回。
訴訟費用由原告負擔。
    事實及理由
壹、程序事項：按確認法律關係之訴，非原告有即受確認判決之
    法律上利益者，不得提起之，民事訴訟法第247條第1項前段
    定有明文。所謂即受確認判決之法律上利益，係指因法律關
    係之存否不明確，致原告在私法上之地位有受侵害之危險，
    而此項危險得以對於被告之確認判決除去者而言（最高法院
    42年台上字第1031號、52年台上字第1240號判例意旨參照）
    。本件原告主張兩造間有買賣契約關係存在，惟買賣價金中
    有新臺幣（下同）127萬7,794元之價款債權因應減價或應找
    補而不存在，惟為被告所否認，則兩造間關於原告就系爭買
    賣契約所應給付被告之價金數額，即生爭執，若不訴請確認
    ，原告在私法上之地位即有不安之狀態存在，且此種不安之
    狀態，得以確認判決除去。揆諸首揭說明，原告就本件確認
    之訴，即有受確認判決之法律上利益，合先敘明。
貳、實體事項
一、原告起訴主張略以：
  ㈠緣兩造於民國（下同）109年8月10日就坐落彰化縣○○鄉○○段0
    000地號、面積1048平方公尺土地（下稱系爭土地）暨其上
    未辦理保存登記三層樓房建物（門牌號碼：彰化縣○○鄉○○村
    00鄰○○○街000 巷00號）以1980萬元簽訂買賣契約（下稱系
    爭買賣契約）。雙方約定分四期給付價金，除第一期款得以
    現金或即期支票給付外，其他各期之買賣價金應自行存入第
    一建築經理股份有限公司（下稱第一建經公司）之履約保證
    專戶。原告業已依約給付前三期款、備證用印款及完稅款買
    賣價金總計1480萬元，惟於第四期尾款撥付前，經原告委請
    地政機關鑑界測量後發現系爭土地有約72平方公尺土地作為
    道路使用，顯與系爭契約附件不動產委託銷售標的現況說明
    書（下稱系爭現況說明書）第2項「基地上有無供公眾通行
    之私有道路」欄位勾選「否」之記載不符。則以系爭土地有
    約72平方公尺土地遭占用，自屬物之瑕疵。經計算應減價12
    7萬7,794元，因未能解決前開爭議，爰依法及依約提起本件
    訴訟。
  ㈡至於被告雖辯稱已告知原告有系爭土地東側有讓路一情，並
    非事實。蓋若原告確已知悉系爭土地遭道路占用，被告大可
    直接將占用情形記載於系爭契約之內以杜爭議，何須於現況
    說明書上勾選「否」？亦無須在契約書第12條使用「鑑界結
    果『若有』…」等不確定及假設語氣文字。遑論原告若知悉系
    爭土地有遭道路占用，豈能對於總價毫無異見？至被告雖又
    辯稱未詳細檢視仲介員所填載之內容有無錯誤云云。但以被
    告二人係具有相當社會經驗之人，且系爭契約之金額並非小
    額，豈有隨意簽約之理，所辯有違常情。實情係原告於鑑界
    測量後始知悉有道路占用系爭土地一情。且以證人陳藝云之
    證詞可知被告蔡嚮提及讓路之緣由，係因原告詢問系爭土地
    東側何以會有高起之水泥地而來，當時被告蔡嚮亦僅表示該
    水泥地部分係讓路所致，並未告知柏油道路部分亦屬系爭土
    地之範圍，原告因此僅認知水泥地部分屬讓路之範圍。且以
    證人陳藝云證詞亦可知帶看時，陳藝云有以現況說明書向原
    告解說，則原告關於系爭土地之認知均如現況說明書所載，
    認系爭土地並未遭道路占用。遑論證人陳藝云迄今亦不清楚
    柏油道路亦為系爭土地之一部。
  ㈢又系爭契約書第12條固約定以現況點交，但此並不排除原告
    依法及依約可得行使之權利，即非免除被告應承擔之瑕疵擔
    保責任。且以證人黃如琴地政士證詞可知該「現況交地」之
    記載無非係黃如琴地政士以自身經驗建議而以，原告因信其
    才未反對，並非拋棄權利，否則原告豈能日後又向黃如琴地
    政士提及找補一事？何況，通常若約定權利拋棄，理應會一
    併記載「互不找補」等文字，以免日後爭議。實際上，以原
    告當時之認知，該「現況交地」之文字僅指買賣契約成立，
    無論日後測量結果為何，雙方均依約點交而以。與原告日後
    得否依法或依約主張權利等節無涉。至於系爭契約另有關於
    被鄰地侵占時不同處理方式之約定，但此情既涉及第三人，
    與本件情形不同，無從推論被告所辯是否屬實。被告故意曲
    解系爭契約之內容，實無可取。
  ㈣並聲明：⒈確認兩造間關於系爭土地及其上未辦保存登記建物
    於109年8 月10日所訂立之買賣契約總價1,980萬元應減少為
    1,852萬2,206元，即被告對於原告之127萬7,794元價金債權
    不存在；⒉訴訟費用由被告負擔。
二、被告則以：
  ㈠系爭買賣契約簽訂前，仲介人員即多次帶同原告至現場察看
    瞭解系爭房地之狀況。當時被告蔡嚮即已向原告表示系爭房
    地所臨秀安二街162 巷道（下稱系爭柏油巷道）占用系爭土
    地東側，一整排土地均是如此，原告及其配偶聽聞後均表示
    無妨。嗣經多次溝通協調，兩造合意按以現況買賣，並於系
    爭買賣契約書第12條特約事項載明「鑑界結果若有被道路或
    水溝占用，依現況交地。」等語。至於特約事項固未記載「
    互不找補」或類似文字，但合理解釋前揭契約文字應可推知
    特約事項之涵義為「不找補價金」。至於系爭現況說明書第
    2項「基地上有無供公眾通行之私有道路」欄位勾選錯誤，
    係因被告原先並無委託買賣不動產之經驗，未詳細檢視仲介
    員所填載之內容致生錯誤。然原告於締約既已明確告知土地
    有遭道路占用一情，自不會因現況說明書之錯誤記載產生誤
    認。遑論原告於鑑界時已知悉占用之情節，竟遲至辦畢過戶
    才爭執有占用問題，亦違常情。是以被告蔡嚮確有當場向原
    告說明系爭柏油巷道有占用系爭土地一情，雙方均已明確知
    悉系爭土地有遭道路占用之事實，亦有告知承辦之地政士黃
    如琴，於系爭契約書第12條特約事項第4項才會有「依現況
    交地」之記載。原告徒以系爭現況說明書上錯誤記載，稱其
    原先不知系爭土地有瑕疵情事云云，顯無理由。何況，兩造
    於109年8月10日簽訂系爭買賣契約，於8 月21日辦理鑑界測
    量，原告至遲於鑑界時已知系爭土地遭道路占用。但原告仍
    於同年9月4日繳交完稅款、9月14日繳交尾款差額、9月18日
    辦理所有權過戶登記完成、9月23日第一次至現場點交、9月
    28日第二次至現場點交。果真原告於鑑界時始知悉占用情節
    ，豈能隨後仍按時繳交價款及辦理點交，而非尋求解約、減
    價或請求損害賠償。遑論原告主張計算方式亦顯然有誤。蓋
    以稅捐機關制訂「評定現值」係作為計算稅基課稅之用，與
    市價相距甚遠。而系爭房屋為水泥磚造三層樓房，落成迄今
    僅14年，此外另有鐵骨鐵架造建物，均有相當價值。原告以
    系爭房地之總價款扣減房屋評定課稅現值125萬1000元之餘
    額1859萬9000 元作為土地價款計算土地單價，進而主張應
    減價127萬7794 元，顯然低估房屋之價值以抬高系爭土地價
    格，憑此算得之減價金額不利於被告，亦無可取。
  ㈡又以證人陳藝云證詞可知帶看時係以現況及賣家解說介紹為
    主，並未利用現況說明書向原告解說。當時被告蔡嚮有說明
    系爭土地所臨巷道是路旁地主共同退縮建築讓出部分土地供
    作道路使用。原告知悉上情後才締約，因此才會在系爭買賣
    契約第12條特約事項第4點約定「現況交地」。至於證人陳
    藝云雖稱伊忘記拿現況說明書跟原告解說時是否曾表示系爭
    土地完全沒有被道路佔用等語，但此非正確，衡情證人陳藝
    係惟恐未以現況說明書解說有違反仲介從業人員義務之虞，
    才推稱忘記等語。但以證人陳藝云所述其他內容，已足推知
    其並無利用現況說明書說明。
  ㈢至於證人沈炳東證詞雖稱陳藝云、蔡嚮、許金葉等人均無提
    到道路占用土地云云，但以其證稱：「（問：當天在系爭土
    地東側有無提到水泥地的事情？）當天原告有詢問為何高低
    落差這麼大，屋主被告蔡嚮有說他們有退縮一些土地做為道
    路使用，退縮到水泥地的前緣，剩下的就是較高的水泥地，
    應該是用水泥地跟道路做區隔…。」等語，已可知被告蔡嚮
    有明確告知原告有退縮土地做為道路使用。況若原告於鑑界
    後始知悉占用情形，按理會認為其土地面積減少，豈能反認
    為「突然多一塊地也不錯」，證人沈炳東所述被告從未告知
    道路占用土地情形云云，並非事實。且以證人沈炳東另稱：
    「簽約當天逐條看屋況說明，上面有寫一條沒有被道路跟水
    溝侵占到，又看到第9條第1項可以找補的權利」等語，但原
    告既已經告知土地遭道路占用，豈能在現況說明書所載與事
    實不符時，仍未詢問賣方或仲介？再以原告於簽約時發現系
    爭契約書第9條第1項之約定，因認其等日後可依此要求減價
    一情，恰可推論原告於簽約時已知悉系爭土地有遭道路占用
    一情。況若證人沈炳東所述屬實，則擬定系爭契約書第12條
    特約事項第4 點時，按理會因擔心該約定影響渠等日後找補
    之權利，而詢問黃如琴地政士相關疑義，然渠等於締約時竟
    隻字未提，亦違常情。
  ㈣再以證人黃如琴地政士證詞可知其於製作系爭契約書以前，
    即已知悉系爭土地遭道路占用一情，才會在契約書第12條特
    約事項第4 點記載以杜紛爭，可推論原告亦知悉土地遭道路
    占用一情。至特約事項第4 點雖僅記載「依現況交地」，並
    未明示「互不找補」。但以黃如琴地政士所述可知該記載之
    涵義為不找補價金；且以具有通常社會經驗之人合理解釋該
    特約事項之文字，均能理解其涵義係「不找補價金」，原告
    不得片面翻異。至於原告另指摘特約事項文字使用不確定文
    字云云，但各人使用文字表達意思之方法、能力均不同，原
    告徒憑文字語氣等推論事實存否，顯屬無稽。原告刻意曲解
    特約事項之約定，利用現況說明書填載錯誤之機會，據以主
    張減價，顯不可採。
  ㈤另系爭契約書第9條第1項固約定：「…土地鑑界結果如與買賣
    約定不符者，買賣雙方應按土地總價款換算成單價計算找補
    。」。但以第12條特約事項既然就道路及水溝占用情形已有
    特別約定，則鑑界測量後雖有約72平方公尺土地遭道路占用
    ，仍應認為測量結果與契約相符。佐以黃如琴地政士亦表明
    第9條第1項係指經鑑界測量後「若有登記面積與實測面積不
    符情形，得依該約定請求找補，遭道路占用並無條約定適用
    」，可徵原告主張本件有瑕疵，據以請求減價及找補，為無
    理由。
  ㈥則以原告於締約時已明知系爭土地東側有遭道路占用之情形
    存在，揆之民法第355條規定，被告自無就土地有部分遭道
    路占用乙情，負瑕疵擔保責任。遑論兩造就土地遭道路占用
    之情節，業已特別約定於系爭契約書第12條特約事項第4點
    。是原告以系爭契約書第9條第1項約定，主張減少價金及找
    補，為無理由。並為答辯聲明：⒈原告之訴駁回；⒉訴訟費用
    由原告負擔
三、兩造不爭執事項：（見本院卷第149、150頁）
  ㈠原告與被告二人於109年8月10日就坐落彰化縣○○鄉○○段0000
    地號土地（下稱系爭土地，面積：1048平方公尺，權利範圍
    ：全部）暨其上門牌號碼為彰化縣○○鄉○○村00鄰○○○街000巷
    00號未辦理保存登記建物（三層，總面積：829平方公尺）
    以總價1980萬元簽訂買賣契約（下稱系爭買賣契約），兩造
    買賣系爭不動產之總價，未分算系爭房屋、土地各自之買賣
    價格。雙方約定付款方式分為四期給付，原告已匯入四期之
    總價款1980萬元至第一建築經理股份有限公司（下稱第一建
    經公司）之履約保證專戶內，第一建經公司將專戶內127萬7
    794元保留，其餘款項均已撥付至被告指定之帳戶。
  ㈡系爭買賣契約書附件即不動產委託銷售標的現況說明書上就
    系爭土地之使用現況，其中第2項所列「基地上有無供公眾
    通行之私有道路？（指道路、現有巷道、人行道及沿道路邊
    綠帶等）」，其上經勾選「否」。
  ㈢系爭土地有約72平方公尺之面積被作為道路使用。
  ㈣原證一買賣契約書、原證二福興郵局38號、42號、臺北體育
    場郵局1224號、鹿港郵局200號等存證信函均為真正（但記
    載之內容於兩造間有爭議）。
四、本件爭執事項：（見本院卷第150頁）　　
  ㈠原告簽訂系爭不動產買賣契約書之前，是否知悉系爭土地有
    遭現有道路或水溝占用之情？
  ㈡如何解釋系爭買賣契約書第12條特約事項第4點等約款內容之
    意思？
  ㈢系爭土地經鑑界測量發現有約72平方公尺之面積遭現有道路
    占用，此情形是否該當「與系爭買賣契約約定內容不符」？
  ㈣被告是否須因「系爭土地有約72平方公尺之面積遭現有道路
    占用」之情形，對原告負物之瑕疵擔保責任？
  ㈤若認本件須減少買賣價金，應減少金額為何？原告主張系爭
    土地有物之瑕疵，請求減少價金（併請求找補）127萬7794
    元，有無理由？
五、得心證之理由
  ㈠本件原告主張兩造於109年8月10日締約，約定以總價1980萬
    元買賣被告所有坐落福興鄉福鹿段1477地號土地及其上建物
    全部。嗣經鑑界測量後發現系爭土地東側有約72平方公尺土
    地遭福興鄉秀安二街162 巷之道路占用，即「基地上有供公
    眾通行之私有道路」之情事，影響原告之權益甚鉅，屬物之
    瑕疵。被告隱瞞前開重要交易資訊，故意不告知買賣標的之
    瑕疵，應負瑕疵擔保責任等情，業據原告提出買賣契約書、
    房地現況說明書、土地登記謄本、地籍圖謄本、存證信函影
    本等件為證（見本院卷第23至第89頁）。被告對於兩造間有
    系爭買賣契約及系爭土地東側有福興鄉秀安二街162 巷道路
    通過等節固不爭執，惟以被告於締約前已告知原告系爭土地
    有讓路之情形，原告對此知之甚詳，依民法第355 條規定不
    得再主張瑕疵擔保權利等語置辯。本院綜觀兩造前開主張及
    說明，整理如上揭兩造爭執事項所示爭點，判斷如下。
  ㈡按物之出賣人對於買受人，應擔保其物依第373 條規定危險
    移轉於買受人時無滅失或減少其價值之瑕疵，亦無滅失或減
    少其通常效用或契約預定效用之瑕疵；並應擔保其物於危險
    移轉時具有其所保證之品質，民法第354 條定有明文。所謂
    物之瑕疵，指存在於物之缺點而言，凡依通常交易觀念，或
    依當事人之決定，認為物應具備之價值、效用或品質而不具
    備者，即為物有瑕疵，且不以物質上應具備者為限（最高法
    院73年台上字第1173號判例意旨參照）。是未達物之通常效
    用之情狀（即客觀上瑕疵），或未達預定效用之情狀（即主
    觀上瑕疵），俱屬物之瑕疵。經查，系爭土地東側之現況為
    鋪設柏油供公眾通行之道路，經編列為彰化縣福興鄉秀安二
    街162巷一情，業經彰化縣鹿港地政事務所於109 年8月21日
    至現場鑑界測量，有土地複丈成果圖在卷可參（見本院卷第
    247 頁），並為兩造所不爭執，堪信屬實。則以系爭土地確
    有部分遭道路占用之事實，雖原告就系爭土地可得使用收益
    之範圍即受限制，惟是否合於契約預定效用，則應檢視兩造
    所簽買賣契約意旨而定，尚難逕認被告應為此負瑕疵擔保責
    任。
  ㈢被告辯稱締約前即已告知原告系爭土地有讓路之情形，依民
    法第355條規定，原告不得以此主張瑕疵擔保責任一節。經
    查﹕
  ⒈按買受人於契約成立時，知其物有前條第1項所稱之瑕疵者，
    出賣人不負擔保之責；買受人因重大過失不知有前條第1項
    所稱之瑕疵者，出賣人如未保證其無瑕疵，不負擔保之責；
    但故意不告知其瑕疵者，不在此限，民法第355條定有明文
    。又買受人主張出賣人應負瑕疵擔保責任，應就瑕疵存在之
    事實負舉證之責，然買受人證明其為真實後，出賣人如抗辯
    不負擔保責任，即應就其抗辯之有利事實，負舉證之責。
  2.查原告委託之仲介員即證人陳藝云證稱：「（問：簽約之前
    你有沒有帶原告唐滿足或原告配偶就是證人沈炳東去現場查
    看系爭不動產？有幾次？當時有何人在場？）印象中二、三
    次，我記得二次都是帶他們夫妻去看；（問：帶看有沒有人
    提到系爭不動產與所鄰道路是否有佔用或其他問題？）每次
    去賣方即被告蔡嚮會出來，我們會詢問水溝及系爭土地前之
    道路問題，因為前面有突出來一塊東西，所以我說請地主出
    來說明，當時被告蔡嚮說前面的地是他們讓出來做道路使用
    ，他們是第二塊地，第一塊地是被告蔡嚮親戚的，轉進來第
    一塊地前面的路比較小，第二塊路就變大了，我們問為何會
    這樣，被告蔡嚮說他親戚不願讓這麼大的路出來，所以原告
    唐滿足還沒有下斡旋時就知道，系爭不動產前面那排的路都
    是那排地主讓出來的。就是街景前面的水泥地是屬於系爭不
    動產範圍，包含後面那幾塊都是這樣的情形。（問：會提到
    占用的問題，是否是原告有提到詢問系爭不動產前面的水泥
    地？）是，我們從裡面看出來，後來出來，原告有提到水泥
    地，被告才說有讓路的問題；（問：當初被告蔡嚮讓路的部
    分是水泥地的部分還是鋪設道路的範圍？）印象中，被告蔡
    嚮有說讓路，但是沒有明確說讓到哪個位置；（問：被告蔡
    嚮或是被告許金葉有在跟原告或是沈炳東說系爭土地東側界
    址範圍在哪裡？）沒有；（問：被告蔡嚮當時說之後，原告
    跟沈炳東當時的反應？）沒有什麼反應，他們在意的是旁邊
    水溝的問題；（問：買賣契約書特約事項第12條第4 點，兩
    造約定這個內容依現況點交當時有講到，因被道路占用的話
    要補償價金等？）沒有。因為都知道有被道路占用的情況，
    所以賣方就照這樣的現況賣給買方。」等語（見本院卷第17
    2頁），核與原告之配偶即證人沈炳東證稱：「（問：系爭
    買賣之過程有無參與？）全程參與；（問：請提示水泥地照
    片，這是系爭土地東側，是否有到該處帶看？）有，陳藝云
    及被告蔡嚮及被告許金葉都有到；（問：當天在系爭土地東
    側有無提到水泥地的事情？）當天原告有詢問為何高低落差
    這麼大，屋主被告蔡嚮有說他們有退縮一些土地做為道路使
    用，退縮到水泥地的前緣，剩下的就是較高的水泥地，應該
    是用水泥地跟道路做區隔，但是被告蔡嚮的哥哥不願意做退
    縮，所以他哥哥土地前面的道路寬度較小；（問：所謂退縮
    土地的範圍？）就是照片水泥牆到水泥地前緣約30、40公分
    。」等語（見本院卷第182頁）所述相符，堪信屬實，可知
    原告由證人陳藝云帶看系爭房地時，被告蔡嚮確有出面說明
    系爭土地東側有退縮建築讓出部分土地供作道路使用，同時
    也解釋系爭巷道接近大馬路處寬度縮減之原因，是原告於締
    約前自已知悉系爭土地東側有遭道路占用之情形。
  ⒊至於證人沈炳東雖另稱：「陳藝云從來沒有講說道路有佔到
    系爭不動產；（問：被告蔡嚮、被告許金葉有無跟你講原告
    買系爭土地的東側有遭道路使用占用的問題？）沒有。」等
    語（本院卷第183頁），表明從未受告知系爭土地有讓路之
    情事。但以其另稱讓路退縮到水泥地的前緣，應該是用水泥
    地跟道路做區隔，退縮土地的範圍是水泥牆到水泥地前緣約
    30、40公分等語，互核以觀，顯見證人沈炳東所述前後矛盾
    ，佐以證人沈秉東係原告之配偶，衡情其證詞較片面有利於
    原告，自難全盤採信，則其證稱兩造於帶看過程中從未提及
    讓路之情事云云，難信為真。
  ⒋原告雖稱伊相信系爭房地現況說明書第2 項「基地上有無供
    公眾通行之私有道路」一欄勾選「否」之記載真實無訛才締
    約云云。然查證人陳藝云證稱：「（問：帶看、鑑界、過戶
    三階段中，買方有無曾質疑過不動產說明書第2 項記載內容
    勾選與實際狀況不吻合？）沒有；（問：現況說明書上面的
    文字、地號等，這是何人寫的？）第1 頁的地號是我同事林
    麗雅的字，第2 頁我不確定。（問：你在帶看、介紹系爭不
    動產的過程中，有沒有用過現況說明書的內容跟買方解說？
    ）我直接帶去看現場，帶看的時候以現況為主，沒有逐條解
    說；（問：你有沒有於109年7月29日在與原告唐滿足簽訂買
    賣議價委託書的時候，拿這份不動產委託標的現況說明書逐
    條說明？）我不確定是否逐條解釋。」等語（見本院卷第17
    6、177頁），可知證人陳藝云於帶看過程中係以現況解說為
    主，並由被告蔡嚮直接答覆原告詢問，當時並未利用現況說
    明書向原告說明。何況，若證人陳藝云於帶看時確有利用現
    況說明書解說介紹，原告對照被告蔡嚮所述及現況說明書所
    載，當可輕易發見二者情節有所出入，按理會即提出疑問以
    確認何者為真，但以原告從未提出此一質疑，足以推論仲介
    員並未利用現況說明書解說，帶看時係以現場解說為主。則
    以原告於帶看時既已受告知系爭土地有遭道路占用之情節，
    自不能僅以現況說明書第2 項之錯誤記載，即謂原告對於系
    爭土地有讓路乙情一無所悉。
  ⒌又關於原告稱未受告知確切讓路位置一節。但以證人陳藝云
    證稱：「（問：帶看有沒有人提到系爭不動產與所鄰道路是
    否有佔用或其他問題？）每次去賣方即被告蔡嚮會出來，我
    們會詢問水溝及系爭土地前之道路問題，因為前面有突出來
    一塊東西，所以我說請地主出來說明，當時被告蔡嚮說前面
    的地是他們讓出來做道路使用，他們是第二塊地，第一塊地
    是被告蔡嚮親戚的，轉進來第一塊地前面的路比較小，第二
    塊路就變大了，我們問為何會這樣，被告蔡嚮說他親戚不願
    讓這麼大的路出來，所以原告唐滿足還沒有下斡旋時就知道
    ，系爭不動產前面那排的路都是那排地主讓出來的。就是街
    景前面的水泥地是屬於系爭不動產範圍，包含後面那幾塊都
    是這樣的情形。（問：會提到占用的問題，是否是原告有提
    到詢問系爭不動產前面的水泥地？）是，我們從裡面看出來
    ，後來出來，原告有提到水泥地，被告才說有讓路的問題。
    」等語（見本院卷第172頁），可知帶看時被告蔡嚮即已表
    明系爭房地東側道路秀安二街162 巷道路係路旁地主讓路而
    來，因蔡嚮之兄長讓路寬度較窄，是南環路轉進秀安二街16
    2 巷處寬度較窄，往下逐漸變寬等情。可知被告於帶看時已
    告知原告系爭柏油路面部分亦屬讓路範圍。至原告雖稱被告
    表明讓路範圍僅道路邊線至水泥地前緣云云，但以現場情形
    觀之，若讓路範圍僅道路邊線至水泥地前緣部分，則被告蔡
    嚮之兄長即完全沒有讓出任何寬度，與證人所述內容顯有出
    入，合理推論水泥地前緣部分及柏油路面部分俱屬讓路範圍
    ，才符合證人陳藝云證述被告蔡嚮表明伊及伊兄長均有讓路
    ，伊兄長讓路寬度較小之陳述。
　㈣至證人沈炳東固稱當日受告知內容係被告蔡嚮的哥哥不願意
    做退縮，所以他哥哥土地前面的道路寬度較小等語。但此不
    僅與其原先堅稱從未受告知讓路一情相左，且以證人沈炳東
    係原告之配偶，衡情其證詞有偏向原告之虞，兩相對照，自
    以證人陳藝云所述較值採信。則以上諸情互研，原告於帶看
    時既已受告知系爭土地東側柏油巷道係路旁地主退縮建築讓
    路而來，足認原告於締約時已知悉系爭土地東側部分遭道路
    占用之情事，則其知此情事仍願意要約買受系爭房地，揆之
    民法第355條第1項之規定，自不能嗣後翻異，主張被告應負
    瑕疵擔保責任。是原告前開主張，即非可採。
  ㈤再按解釋意思表示，應探求當事人之真意，不得拘泥於所用
    之辭句，民法第98條定有明文。而解釋當事人所立書據之真
    意，應以當時事實及其他一切證據資料為其判斷標準，不能
    拘泥字面或截取書據中一二語，任意推解致失真意（最高法
    院19年上字第28號判例意旨參照）。解釋當事人之契約，應
    於文義上及論理上詳為推求，不得拘泥字面，致失當時立約
    之真意（最高法院19年上字第58號判例意旨參照)。本件系
    爭契約書第12條特約事項第4點約定「鑑界結果若有被道路
    或水溝占用依現況交地」，即已手寫特約就道路占用系爭土
    地，被告僅負現況交地之責任；就此原告則以前開約定並無
    互不找補之明確記載，亦非當然排除被告依法及依系爭契約
    第9條第1項所應承擔之責任等語置辯。足認兩造就系爭契約
    第12條約定之意旨為何，已生疑義，自有探求締約真意之必
    要。經查：
　⒈觀諸系爭契約書所載內容，可知該契約書為制式不動產買賣
    契約書，事先以印刷方式預擬11條約定，其中第9條以印刷
    文字記載：「土地鑑界結果如與買賣約定或權利登記內容不
    符者，買賣雙方同意以本契約土地總價款換算單位土地面積
    之單價計算找補。」等字；末段則留白由兩造以手寫方式增
    加第12條特約事項，並於第4點約定「鑑界結果若有被道路
    或水溝占用依現況交地」（見本院卷第33頁）。綜觀系爭契
    約全文，並審酌兩造於締約時已知悉系爭土地東側有讓路之
    情事存在，及證人黃如琴地政士證稱「簽約前仲介人員已告
    知系爭土地有遭道路占用，因此加註這一句話避免日後紛爭
    」等語，可知當日增加第12條第4點之原因，係黃如琴知悉
    系爭土地遭道路占用一情，為杜紛爭才加註，依此觀之，該
    特約事項之目的應為排除瑕疵擔保責任，否則，若系爭土地
    遭道路占用，仍須依系爭契約書第9條處理，即無再以手寫
    方式特別約定第12條第4點之必要。
　⒉至於第12條第4點「現況交地」之「現況」，固應以當事人於
    締約時所認知之情事為斷；至於須經檢測始能得知者，除非
    契約已具體列出，否則即不屬「現況」之範圍。然查原告於
    締約前既已受告知系爭土地東側有讓路等情事，業如前述，
    則系爭土地東側有部分遭道路占用，自屬系爭契約書第12條
    特約事項第4點所指「現況」之認知範圍內。申言之，系爭
    買賣契約固然不會僅因有「現況交地」之記載，即排除被告
    依法或依約所應承擔之擔保責任。但以系爭土地東側有讓路
    之情形，並非無法以目視知悉，且原告確已受告知系爭土地
    東側部分有讓路；而以具有通常社會經驗之人，經歷系爭房
    地之買賣過程，本於理性客觀之認知，並將誠信原則涵攝在
    內，合理解釋契約文字，應能理解系爭契約書第12條特約事
    項第4點「現況交地」之文字意涵及當事人所欲發生之法律
    效果，包含「不找補價金」在內。是解釋契約當事人之真意
    ，足認系爭買賣契約書第12條特約事項第4點手寫約定「鑑
    界結果若有被道路或水溝占用依現況交地」之記載，係有意
    免除被告關於道路占用系爭土地之瑕疵擔保責任。
　⒊佐以原告已明瞭系爭土地東側遭道路占用，竟未要求指界或
    鑑界，關於特約事項所載亦未異議即為締約，甚至於特約事
    項部分再次簽章確認，應認原告已同意承擔風險，該特約事
    項自屬契約之一部，兩造雙方即受其內容拘束。則兩造於締
    約時既已就系爭土地若遭道路或水溝占用於系爭契約第12條
    特約事項第4點有所約定，復查無被告有何故意不告知瑕疵
    之情形，則原告以系爭土地東側有面積72平方公尺土地遭道
    路占用屬物之瑕疵，主張被告應負瑕疵擔保責任云云，為無
    理由，應予駁回。
  ㈥從而，原告於締約前既已知悉系爭土地有遭道路占用之情形
    存在，仍同意購入系爭房地，並於買賣契約書第12條第4點
    約定以「就道路占用部分以現況交地」，揆之民法第355 條
    第1項、第366條之規定，被告無須就系爭土地遭道路占用一
    事負瑕疵擔保責任。是原告主張依物之瑕疵擔保責任之法律
    關係，請求減少價金及確認被告就系爭契約對於原告之127
    萬7794元價金債權不存在，自屬無據。何況，土地常以得連
    結至幹道而提升其利用價值之情形。則以系爭土地若除去東
    側讓路部分恐有無法連接至北側南環路之虞，以整體利益觀
    點而言，系爭土地若得藉由系爭讓路部分通往南環路，其使
    用利益反獲提升。則讓路系爭土地東側部分，於系爭土地是
    否得謂瑕疵，亦非無疑。又原告其餘請求均以被告應負瑕疵
    擔保責任為其先決要件，然依原告主張之事由，並不構成物
    之瑕疵擔保責任，前已敘明，則其餘爭點即無再予審究之必
    要，併予指明。
六、綜上所述，原告購入系爭房地時，既已知悉系爭土地東側有
    供公眾通行道路之瑕疵存在，仍願購入該土地，被告自不負
    有瑕疵擔保責任，則原告主張買賣之瑕疵擔保之法律關係，
    請求減少價金及確認被告對於原告之127萬7794元之價金債
    權不存在，為無理由，應予駁回。
七、本件事證已臻明確，兩造其餘之攻擊、防禦方法及所用之證
    據，經核均不足以影響判決之結果，爰不逐一論述，併此敘
    明。
八、據上論結，本件原告之訴為無理由，依民事訴訟法第78條，
    判決如主文。
中　　華　　民　　國　　110 　年　　4 　　月　　30　　日
                  民事第三庭    法　官　林于人
以上正本係照原本作成。
如對判決上訴，應於判決送達後20日內向本院提出上訴狀。如委
任律師提起上訴者，應一併繳納上訴審裁判費。
中　　華　　民　　國　　110 　年　　4 　　月　　30　　日
                      　　　    書記官　魏嘉信